【裁判字號】    98,小上,73
【裁判日期】    981002
【裁判案由】    損害賠償
【裁判全文】
臺灣板橋地方法院民事判決              98年度小上字第73號
上  訴  人  乙○○
訴訟代理人  張珮琦律師
被  上訴人  土城國泰雕之森公寓大廈管理委員會
法定代理人  甲○○      同上
訴訟代理人  游勝韃律師
上列當事人間請求損害賠償事件，上訴人對於中華民國98年5月2
6日本院板橋簡易庭98年度板小字第1574 號第一審判決提起上訴
，本院判決如下：
    主  文
上訴駁回。
第二審訴訟費用新臺幣壹仟伍佰元由上訴人負擔。
    理  由
一、按對於小額程序之第一審裁判之上訴，非以其違背法令為理
    由，不得為之；其上訴狀內應記載上訴理由，並表明原判決
    所違背之法令及其具體內容，暨依訴訟資料可認為原判決有
    違背法令之具體事實，民事訴訟法第436 條之24第2 項、第
    436 條之25分別定有明文。再者，所謂判決違背法令，乃係
    指判決不適用法規或適用不當而言，亦為同法第468 條所明
    定，且此亦為小額事件之上訴程序所準用（民事訴訟法第43
    6 條之32第2 項規定參照）。本件上訴人提起上訴，係以原
    審判決認定事實所用之經驗法則顯與一般人之常情不符，解
    釋明顯違背法令及有悖於論理法則或經驗法則，而有判決違
    背法令之情事等語。核其上訴理由，堪認其對於原第一審小
    額判決違背法令之情事，已有具體之指摘，是上訴人提起本
    件上訴，應認為已具備合法要件，合先敘明。
二、本件上訴意旨略以：(一)上訴人之起訴是否有理由，無非在判
    斷上訴人家中之漏水是否係因公共管線阻塞所導致，原審法
    院在上訴人陳報2 次鑑定人後，另依職權指定具有專門知識
    經驗的鑑定人－臺灣區水管工程工業同業公會進行鑑定，認
    定上訴人家中漏水係公共管線阻塞所致。又鑑定人乃係具有
    專門知識經驗之人，基於專門經驗所為之鑑定本應予以尊重
    ，然原審判決卻以上開鑑定報告未載明鑑定方法，及其原因
    即不予以採用。原審法院若認其鑑定報告有所疑義，應依法
    究明，或依民事訴訟法第335 條之規定，請鑑定人到場說明
    ，而非率然不予採用上開鑑定報告，是以原審之判決顯然違
    背論理及經驗法則，明顯違背法令。(二)又上訴人起訴請求的
    金額僅為新台幣（下同）6 萬多元，然應原審法院要求，上
    訴人前後支出鑑定費已達請求金額之3 分之1 ，實有違民事
    訴訟法第436 條之14費用顯不相當之規定，是以原審判決有
    所違誤。(三)復查，被上訴人社區從興建以來，磁磚品質不佳
    ，此為該住戶所據知，被上訴人即以2 樓另一側磁磚掉落乃
    係因上訴人裝潢所致，即要求上訴人賠償2,500 元，然被上
    訴人從未舉證磁磚掉落與上訴人裝潢間之因果關係，即要求
    上訴人支付上開費用，實屬不當得利，然原審並未令被上訴
    人負擔舉證責任，逕予認定被上訴人並無不當得利之事，顯
    然違背民事訴訟法第277 條，是以原審判決違背法令，即無
    法律上依據，且原審法院未就此部分依據民事訴訟法第199
    條、第199 之1 條進行闡明，率爾駁回上訴人之起訴，明顯
    違背法令。
三、經查：
  (一)按法院固得就鑑定人依其特別知識觀察事實，加以判斷而陳
    述之鑑定意見，依自由心證為判斷事實真偽之依據，然就證
    人證言之可採與否，書證之證據力如何，則應踐行調查證據
    之程序而後定其取捨。不得一任鑑定人依其一己之意思，自
    行判斷，倘法院不問其取捨之理由如何，全盤採用鑑定結論
    為裁判之依據，不啻將法院採證認事之職權行使委諸鑑定人
    ，與鑑定僅為一種調查證據之方法之趣旨，殊有違背，最高
    法院79年台上字第540 號判例意旨可資參照。上訴意旨指稱
    本件起訴是否有理由，無非在判斷上訴人家中之漏水是否係
    公共管線阻塞所導致，原審法院在上訴人陳報2 次鑑定人後
    ，另依職權指定具有專門知識經驗的鑑定人－臺灣區水管工
    程工業同業公會進行鑑定，然原審判決卻以上開鑑定報告未
    載明鑑定方法，且未通知鑑定人到場提供意見，是以原審判
    決認定，實有違背法令之處等語。惟查，原審已於民國97年
    7 月18日、10月17日、98年1 月16日進行勘驗，認定上訴人
    所有系爭房屋之客廳靠中庭樑柱冷氣廢水管滲水現場已以修
    飾板封閉，且無滲水現象，此有勘驗筆錄在卷可憑。嗣雖經
    台灣區水管工程工業同業公會就系爭房屋客廳靠中庭樑柱冷
    氣廢水管進行滲水原因之鑑定，其鑑定結果為系爭房屋以下
    之公共排水管，因管路下層堵塞，遇排水無法排出時，溢滿
    後自3 樓冷氣排水口排出，為導致3 樓漏水主要原因，然原
    審認為該鑑定報告並未將其鑑定方法、採樣過程詳細記載，
    僅係依「經現場鑑定，目前並無漏水情形」、「另察看上述
    公共排水管為冷氣之共用管路，管路若有變動應不影響排水
    之順暢及功能」，即導出前開鑑定結果，是以認定該鑑定報
    告尚嫌疏漏等情詳敘其得心證之理由，其認事用法均核與經
    驗法則或論理法則無悖，亦無何違背證據法則之處，上訴意
    旨指摘原審判決違背法令，殊無足取。
  (二)小額訴訟制度之設計，係對當事人提供簡易化的程序或審理
    方式，以使人民或當事人有機會追求比較節省勞力、時間及
    費用的裁判，然非謂法官可不依據一般人民所認知之法律或
    法理，僅依憑其認為「衡平」之法理而為實體之裁判，此由
    民事訴訟法第436條之14 規定：「有下列各款情形之一者，
    法院得不調查證據，而審酌一切情況，『認定事實』，為公
    平之裁判：一、經兩造同意者。二、調查證據所需時、費用
    與當事人之請求顯不相當者。」，窺知法院在法定之要件下
    ，得不調查證據認定事實而已，非可捨法律或法理適用之途
    ，單僅憑衡平法理而為裁判。本件上訴人主張其請求的金額
    僅為6 萬多元，關於鑑定費之支出，應參酌民事訴訟法436
    條之14條規定，具體衡量費用是否與當事人請求相當，然原
    審法院以最嚴格且不合理之標準要求鑑定，其鑑定費已達請
    求金額之3 分之1 ，明顯違反前開法律規定等語。原審法院
    為審酌滲水之原因，依上開規定就上訴人客廳靠中庭樑柱冷
    氣廢水管予以勘驗，然並未查出有滲水之情，是以原審法院
    欲找出滲水之原因，相繼於97年7 月18日、10月17日會同鑑
    定人進行勘驗，亦屬其在法定範圍內得為之證據取捨、事實
    認定，況鑑定費用之金額達訴訟標的金額3 分之1 ，並無顯
    不相當之情形，故關於鑑定費用之支出，並無不當，難認原
    審判決有何違誤。
  (三)按當事人主張有利於己之事實者，就其事實有舉證之責任，
    民事訴訟法第277 條前段定有明文；次按非債清償之不當得
    利返還請求權，以債務不存在為其成立要件之一，主張此項
    請求權成立之原告，應就債務不存在之事實負舉證之責任。
    此有最高法院28年度上字第1739號判例要旨可資參照。本件
    上訴人主張被上訴人以上訴人裝潢致磁磚掉落，要求上訴人
    支付修補磁磚費用2,500 元係不當得利，自應由上訴人就債
    務不存在之事實負舉證之責任。惟上訴人就此並未舉證以為
    證明，則縱令上訴人抗辯事實或所舉證據尚有疵累，依最高
    法院17年度上字第第917 號判例要旨，亦應駁回上訴人之請
    求。原審以被上訴人所附公寓大廈管理委員會96年度9 月份
    定期會議紀錄為其依據，認定上訴人於房屋委託設計師進行
    裝潢時，造成2 樓樓梯間磁磚脫落，要求上訴人支付2,500
    元，而認定被上訴人並無不當得利之判決，洵無不當，上訴
    人指摘原審違背民事訴訟法第277 條之舉證責任分配，自屬
    無理由。
  (四)按審判長應向當事人發問或曉諭，令其為事實上及法律上陳
    述、聲明證據或為其他必要之聲明及陳述；其所聲明或陳述
    有不明瞭或不完足者，應令其敘明或補充之，民事訴訟法第
    199條第2項定有明文。此為審判長（或獨任法官）因定訴訟
    關係之闡明權，同時並為其義務，故審判長對於訴訟關係未
    盡此項必要之處置，違背闡明之義務者，其訴訟程序即有重
    大瑕疵，而基此所為之判決，亦屬違背法令，固有最高法院
    43年台上字第12號判例可資參照。然查，綜觀原審全案審理
    過程，兩造就訴訟關係已為事實上及法律上之陳述，有原審
    卷附言詞辯論筆錄可稽，且兩造亦提出書狀並檢附相關證據
    為言詞辯論，尚無聲明或陳述有不明瞭或不完足，應由審判
    長為必要處置之情形。上訴人泛指原審法院未聽其說明係違
    反民事訴訟法第199條之闡明義務規定，要無足採。
四、綜上所述，本件上訴人上訴意旨指摘原審判決違背法令，求
    予廢棄改判，依其上訴意旨足認為無理由，爰不經言詞辯論
    ，逕以判決駁回其上訴。
五、本件第二審裁判費1,500 元，應由上訴人負擔，爰確定如主
    文第2項所示。
六、據上論結，本件上訴為無理由，依民事訴訟法第436 條之29
    第2款、第436條之32第1項、第2項、第449 條第1項、第436
    條之19第1項、第78條，判決如主文。
中    華    民    國    98    年    10    月    2     日
                  民事第二庭  審判長法  官  陳麗玲
                                    法  官  吳振富
                                    法  官  連育群
以上正本係照原本作成。
不得上訴。
中    華    民    國    98    年    10    月    2     日
                                    書記官  溫婷雅


司法院資訊處製作；財團法人民間司法改革基金會備份。
